【裁判字號】    89,上,172
【裁判日期】    890725
【裁判案由】    清償借款
【裁判全文】
臺灣高等法院臺中分院民事判決      八十九年度上字第一七二號
      上  訴  人    甲○○
      訴訟代理人    江錫麒律師
                    邱玉汝律師
      被  上訴人    乙○○○  .
      訴訟代理人    周敬恆律師
      複 代理 人    丙○○  .
右當事人間請求清償借款事件，上訴人對於中華民國八十九年一月四日臺灣苗栗地方
法院第一審判決（八十八年度訴字第一二八號），提起上訴，本院判決如左：
      主      文
上訴駁回。
第二審訴訟費用由上訴人負擔。
      事      實
甲、上訴人方面：
  一、聲明：求為判決：
    (一)原判決廢棄。
    (二)被上訴人應給付上訴人新臺幣（下同）二百萬元，及自民國（下同）八十八年
      二月二十四日起至清償日止，按年息百分之五計算之利息。
    (三)第一、二審之訴訟費用由被上訴人負擔。
    (四)願供擔保請准宣告假執行。
  二、陳述及所用證據：除與原判決記載相同部分予以引用外，補稱：
    (一)按依法律之規定，有使用文字之必要者，得不由本人自寫，但必須親自簽名；
      如有印章代簽名者，其蓋章與簽名生同等之效力，民法第三條第一項、第二項
      分別定有明文。
    (二)次按私文書經本人或其代理人簽名、蓋章或按指印或有法院或公證人認證者，
      推定其為真正，民事訴訟法第三百五十八條定有明文。
    (三)本件被上訴人與其子范博淵，於八十六年九月二十一日，經證人蔡鴻文之介紹
      ，向上訴人借得二百萬元之事實，業據證人蔡鴻文於原審證述綦詳；雖蔡鴻文
      及上訴人均未見聞被上訴人在借據上簽名，而借據內之簽名與被上訴人日常之
      簽名不符，固經原審送法務部調查局鑑定在案；惟債務人得請他人於借據內代
      為簽名，而無須由本人簽字簽名，此於社會上亦屬常見，況被上訴人之子范博
      淵於交付借據與蔡鴻文時，同時出具被上訴人之印鑑證明與蔡鴻文，轉交上訴
      人，資以證明借據內被上訴人之印文為真正，因此揆諸民法第三條第一項、第
      二項、民事訴訟法第三百五十八條之規定，系爭借據應推定為真正無疑。
    (四)借據既依法推定為真正，自不能僅憑借據內被上訴人之簽名非其本人之筆跡，
      而認定該借據非由被上訴人所出具，否則即無需由戶政機關設置印鑑證明之制
      度。既然借據內乙○○○之印文確係其本人之印章所蓋無疑，即不容其推卸責
      任。原審未及審查此部分，認與被上訴人之簽名不符，而未令其負債務人之責
      ，洵非正確。
    (五)又上訴人於借款予被上訴人及其子范博淵時，被上訴人及其子不惟出具借據，
      並交付被上訴人所有之土地及建物權狀正本，用以證明及擔保借款之事實；惟
      被上訴人於原審對其土地及建物權狀正本何以由上訴人持有一節，先是陳述：
      「我有遺失，我也不知土地所有權狀及建築改良物之所有權狀何去：：：」；
      旋改稱：「曾將權狀交給范博淵向豐原一家台新銀行辦理貸款時交給范博淵，
      叫他幫我辦理貸款事宜」；復又改稱：「因我相信我兒子所以讓他保管，並未
      積極向他取回」，前後三次說詞不一，足以令人懷疑並相信被上訴人有同意其
      子，以該土地及建物權狀正本，作為取信債權人之憑據，換言之，被上訴人與
      其子共同向上訴人借款，殊無可疑。
    (六)綜上所述，本件被上訴人出具印鑑證明、權狀正本，同意其子以共同名義，向
      上訴人借款二百萬元，詎屆清償期無力還款，竟推諉其責，原審駁回上訴人之
      請求，應有失妥。
  補提范博淵及被上訴人之印鑑證明各一份，並聲請鑑定借據上乙○○○之印文與被
  上訴人印鑑證明是否相符？
乙、被上訴人方面：
  一、聲明：求為判決除如主文所示外，若受不利之判決，願供擔保請准宣告免為假
      執行。
  二、陳述及所用證據：除與原判決記載相同部分予以引用外，補稱：
    (一)系爭借據上載有立據人乙○○○之簽名及蓋章，惟非真正，被上訴人更無同意
      其子范博淵以共同名義向上訴人借款。
    1.上訴人固提出載有日期為八十六年九月廿一日之系爭借據乙紙為證，又系爭借
      據上立據人部分固有被上訴人及范博淵二人之簽名及蓋章，惟系爭借據於八十
      六年九月廿一日簽立當時，被上訴人根本並無在場，僅有范博淵夫妻二人與所
      謂介紹人蔡鴻文在場，而由范博淵將系爭借據交予蔡鴻文，此自證人蔡鴻文於
      原審證稱：簽立借據有在場，那時是范博淵夫妻拿乙○○○所簽名之借據從外
      回到范某住處，然後范某再將自己姓名補簽於借據上，再拿該借據給我等語明
      確，又系爭借據上乙○○○之簽名根本與被上訴人親筆書寫之字跡不符，有原
      審卷附法務部調查局八十八年九月十六日（八八）陸(二)字第八八○六○四九七
      號鑑定通知書可稽，顯見系爭借據上立據人「乙○○○」簽名係被偽造。
    2.至上訴人謂：被上訴人之子范博淵於交付借據與蔡鴻文時，同時出具被上訴人
      之印鑑證明與蔡鴻文，轉交與上訴人，以證明借據內乙○○○之印文為真正等
      語，惟實際被上訴人於當時從無見聞本件借款之情形，亦無事先將被上訴人之
      印鑑章及印鑑證明交付范博淵而同意共同向上訴人借款之情事，即使上訴人持
      有范博淵所交付被上訴人之印鑑證明，惟俱係范博淵之個人在被上訴人毫不知
      情之情況下，擅自盜用被上訴人之印鑑章並逕向苗栗縣卓蘭鎮戶政事務所申請
      有關被上訴人之印鑑證明，為此敬祈  鈞院除傳喚范博淵到庭作證，以明真相
      外，並向苗栗縣卓蘭鎮戶政事務所調閱有關於八十六年九月十二日申請「乙○
      ○○」印鑑證明之全部書面與相關證件資料到院存參，以明載有日期為八十六
      年九月十二日之「乙○○○」印鑑證明，究係何人申請之事實。
    (二)被上訴人並無同意提供所有權狀正本予范博淵，由范博淵持之作為共同向上訴
      人借款擔保之用：
    1.於八十五年一月間被上訴人向台新銀行豐原分行為擔保貸款時，曾將被上訴人
      所有座落台中市○區○○○段第五九之五六、七一地號土地，及其上第二三三
      建號房屋之所有權狀正本，暨辦理抵押權設定所須之證件資料與印鑑章交予范
      博淵，經其向台新銀行豐原分行辦理抵押貸款事宜，有土地及建物登記簿謄本
      可考，嗣於辦理完畢後，被上訴人因基於親子間信任關係，未積極向范博淵取
      回，事後范博淵在台中地區之廣告公司因經營不善倒閉不見蹤影，於倒閉之前
      被上訴人確曾向范博淵表示要索回所有權狀，惟范博淵向被上訴人稱因其搬家
      致所有權狀並未尋獲，且在被上訴人於卓蘭鎮住處內遍尋無著情況下，被上訴
      人誤信上開土地及建物所有權狀俱已遺失，乃於八十七年一月間向管轄臺中市
      中正地政事務申請補發所有權狀，經地政機關依法公告一個月後，始於八十七
      年二月間取得地政機關所補發發狀日期為八十七年二月二十四日之土地及建物
      所有權狀。而與上訴人於原審提出附卷發狀日期為八十五年一月十六日之土地
      及建物所有權狀，並不相同。又綜觀被上訴人於原審之陳述，並無前後不一，
      乃陳述始末次序未能詳盡而已。
    2.況參諸證人蔡鴻文於原審證稱：乙○○○之兒子范博淵要做生意須資金，因我
      與范某（范博淵）熟識，所以就介紹范某向甲○○借錢：：：在去年范博淵未
      還錢，我曾到他家找他（范博淵），才見到他母親乙○○○等語明確，復僅范
      博淵一人單獨簽發本票與上訴人，及始終均係范博淵與蔡鴻文直接洽談，足見
      即使有金錢借貸關係，亦應僅存在於范博淵與上訴人間，而非於上訴人與被上
      訴人間。
    (三)上訴人應就交付借款二百萬元之事實，確切舉證證明之：
    1.按消費借貸，因金錢或其他代替物之交付，而生效力，舊民法第四百七十五條
      定有明文。從而本件究竟於何時﹖以如何方式﹖交付予何人﹖等等之交付借款
      事實，上訴人自應確切舉證以實其說。
    2.況就本件借款二百萬元究竟有無交付﹖上訴人於原審主張：我當時是給介紹
      人，再由介紹人拿給被告（指乙○○○）云云，惟與蔡鴻文證稱伊當時係拿現
      金二百萬元與范博淵等語，迥不相符。更何況本件借款二百萬元金額，相當鉅
      大，倘上訴人果真有匯款與蔡鴻文，並經蔡鴻文於八十六年九月二十一日交付
      與范博淵，則上訴人自應確切提出匯款單據及提領二百萬元之存款簿冊或文件
      資料，以證明本件借款確於八十六年九月廿一日交付與范博淵之事實；否則，
      究竟上訴人有無匯款與蔡鴻文及蔡鴻文有無代為交付本件借款﹖顯屬疑義，洵
      非明確。蓋無論係上訴人或蔡鴻文，被上訴人自始根本並不認識，被上訴人更
      無於范博淵向上訴人借款時在場，自無收受任何款項可言，是就上開借款交付
      之事實，上訴人自應確切舉證證明之。
補提土地及建物登記謄本共三份、土地所有權狀二份為證，聲請訊問證人范博淵，並
向苗栗縣卓蘭鎮戶政事務所函調被上訴人印鑑證明之申請資料。
      理      由
一、上訴人起訴主張被上訴人及其子范博淵於八十六年九月二十一日，共同向伊借得
    二百萬元，並由被上訴人將其所有坐落台中市○區○○○段五九之五六、之七一
    號土地，及其上門牌號碼台中市○○○路一一五號，建號第二三三號建物之所有
    權狀正本交付予伊保管，同時范博淵另簽發面額二百萬元之本票乙紙交予伊收執
    ，並書立其上有被上訴人及范博淵簽名及蓋章之借據乙紙為証。而兩造間之系爭
    債務，雖未定有清償期限，惟伊已依督促程序聲請對被上訴人核發支付命令，經
    被上訴人於八十八年二月二十四日收受送達。是本件債務業於八十八年二月二十
    四日發生催告清償效力無疑，詎被上訴人迄今仍未清償，爰依民法第四百七十八
    條、第二百二十九條第二項規定，求為命被上訴人給付二百萬元及自八十八年二
    月二十四日起算法定遲延利息之判決。
二、被上訴人則以伊與上訴人間自始均不相識，無藉由介紹人向上訴人借用二百萬元
    ，伊係於八十八年二月二十四日接獲上訴人之聲請狀及法院所寄發之支付命令時
    ，始知上訴人主張對伊有二百萬元之金錢借貸乙事。上訴人提出之借據乙紙，其
    上立據人部分雖有乙○○○之簽章，惟並非真正。因伊從無在系爭借據上簽章，
    更未同意伊子范博淵，經由蔡鴻文介紹而共同向上訴人借貸二百萬元；伊亦未
    提供所有坐落台中市○區○○○段第五九之五六、之七一地號土地，及其上建號
    二三三號房屋之所有權狀正本予范博淵，再由范博淵持之向上訴人借貸以資擔保
    ，即使上開土地及房屋之所有權狀係由范博淵交付予上訴人為金錢借貸之擔保，
    亦難認借貸係事先經伊同意。本件上訴人就係於何時、以如何方式、將借款交付
    予伊等交付借款之事實，應確切舉証以實其說，即或真有如上訴人所謂之金錢借
    貸關係存在，亦僅存在於范博淵與上訴人間等語，資為抗辯。
三、上訴人主張被上訴人及其子范博淵於八十六年九月二十一日，共同向伊借得二百
    萬元，並由被上訴人將其所有坐落台中市○區○○○段五九之五六、之七一號土
    地，及其上門牌號碼台中市○○○路一一五號，建號第二三三號建物之所有權狀
    正本交予伊保管，以為擔保，同時書立其上有被上訴人及范博淵簽名及蓋章之借
    據乙紙等事實，固據提出土地及建物所有權狀影本共三紙、借據及保管條影本乙
    紙為證。惟查上訴人係經由證人蔡鴻文介紹借款予被上訴人之子范博淵，據證人
    蔡鴻文於原審證稱：「乙○○○之兒子范博淵要做生意須資金，因我與范某熟識
    ，所以就介紹范某向甲○○借錢」、「簽立借據時我有在場，那時是范博淵夫妻
    二人拿乙○○○所簽之借據從外回到范博淵自己之住處，然後范博淵再將自己姓
    名補簽於借據上，再拿該借據給我，我再拿錢給他」、「在去年（八十七年）范
    博淵未還錢，我曾到他家找他（范博淵），才看到他母親乙○○○」等語（見原
    審卷第十八、十九頁），是由蔡鴻文之證言可以得知，本件借款係由范博淵經蔡
    鴻文之介紹向上訴人所借，上訴人之款項亦係經由蔡鴻文之手轉交范博淵，且被
    上訴人於范博淵向上訴人借款時並未在場，范博淵於簽立借據時，該借據上已有
    乙○○○之簽名及印文，證人蔡鴻文並未親眼目睹被上訴人在該借據上簽名或蓋
    章。且上訴人所提出之借據及保管條經原審法院送請法務部調查局鑑定之結果，
    認上開借據及保管條上乙○○○之簽名與被上訴人日常書寫於信封原本及擔保放
    款借據上之簽名及原審法院當庭命被上訴人書寫之簽名筆劃特徵不符，此有法務
    部調查局八十八年九月十六日（八八）陸（二）字第八八○六○四九七號鑑定通
    知書在卷可按（附原審卷第六○頁），顯然借據及保管條上乙○○○之簽名並非
    被上訴人所為。上訴人於本院再主張范博淵於交付借據與蔡鴻文時，同時出具被
    上訴人之印鑑證明與蔡鴻文，再轉交上訴人，以證明借據內乙○○○之印文為真
    正云云，被上訴人則否認有授權范博淵向苗栗縣卓蘭鎮戶政事務所申請其印鑑證
    明，並指稱該印鑑證明係范博淵擅自盜用伊印章所申請，而經本院向苗栗縣卓蘭
    鎮戶政事務所函調被上訴人印鑑證明之申請資料，該印鑑證明係由范博淵受被上
    訴人之委任所領取（附本院卷第六五－六七頁），而該印鑑證明雖係由被上訴人
    委任范博淵所領取，其目的並非當然係供本件借款之用，且經本院將被上訴人之
    印鑑章，印鑑證明與借據及保管條送請法務部調查局鑑定，結果亦認借據及保管
    條上之乙○○○印文與印鑑證明及印鑑章所蓋之乙○○○印文不同，此有法務部
    調查局八十九年五月二十九日（八九）陸（二）字第八九○三○二八七號鑑定通
    知書附卷足憑（附本院卷第八三頁），足見借據及保管條上之乙○○○印文並非
    以被上訴人之印鑑章所蓋，上訴人雖持有范博淵所轉交之被上訴人印鑑證明，仍
    無從認定借據及保管條上之乙○○○印文為真正。至上訴人持有范博淵所轉交之
    被上訴人所有坐落台中市○區○○○段五九之五六、之七一號土地及其上第二三
    三建建號之所有權狀正本以擔保本件借款，上訴人主張果被上訴人未借得二百萬
    元，豈有將其所有權狀正本交付上訴人保管，用以擔保本件債務之理？且被上訴
    人對其所有權狀正本何以由上訴人持有乙節，於原審前後三次說詞不一，足以令
    人懷疑並相信被上訴人有同意其子以所有權狀正本作為取信上訴人之憑據云云。
    然被上訴人就其所有權狀正本何以由范博淵轉交上訴人，於原審固有陳稱「我有
    遺失，我也不知土地所有權狀及建築改良物之所有權狀何去，是去年蔡鴻文二夫
    妻到我家中向我討債，我才知道權狀在他們手中」、「曾將權狀交給范博淵向豐
    原一家台新銀行辦理貸款，叫他幫我辦理貸款事宜」、「因我相信我兒子所以讓
    他保管，並未積極向他取回」等語（見原審卷第三五、三六頁），於本院被上訴
    人就其所有權狀究係遺失抑或交由范博淵辦理銀行抵押貸款，則有完整之陳述，
    指稱係於八十五年一月間將其所有權狀交予范博淵向台新銀行豐原分行辦理抵押
    貸款事宜，於辦妥後基於親子間信任關係，未積極向范博淵取回，事後於范博淵
    廣告公司倒閉之前索回時，范博淵表示其搬家致所有權狀並未尋獲，伊又遍尋無
    著，乃於八十七年一月間向台中市中正地政事務所申請補發所有權狀等情，顯然
    被上訴人之意係指其所有權狀係交由范博淵辦理銀行抵押貸款，事後范博淵未返
    還，伊誤以為已遺失，乃申請補發所有權狀，則被上訴人於原審先稱其所有權狀
    已遺失，後稱其所有權狀交予范博淵向台新銀行豐原分行辦理抵押貸款未積極取
    回，即無矛盾，僅係陳述始末之次序有所顛倒而已。而被上訴人就其主張之事實
    提出土地與建物登記謄本共三份及土地所有權狀二份為證（附本院卷第五三－五
    九頁），依該土地與建物登記謄本及土地所有權狀所示，足以證明被上訴人所有
    坐落台中市○區○○○段五九之五六、之七一號土地，及其上建號第二三三號建
    物，曾於八十五年一月間設定最高限額抵押權七百二十萬元予台新銀行，台中市
    中正地政事務所並於八十七年二月二十四日核發土地所有權狀予被上訴人，此與
    上訴人所持有被上訴人之所有權狀（附原審卷第二三－二五頁），係台中市中正
    地政事務所於八十五年一月十六日核發不符，是被上訴人所辯曾於八十五年一月
    間將其所有權狀交由范博淵向台新銀行豐原分行辦理抵押貸款，事後范博淵未返
    還誤以為已遺失，於八十七年一月間向台中市中正地政事務所申請補發所有權狀
    ，並非全然無據。再衡諸國人之一般習性，將不動產所有權狀交由子女辦理有關
    事項，事所恆有，事後未急於取回者，亦所在多見，則子女即有可能以所有權狀
    為其他用途，甚或趁機盜取所有權狀以為向他人借款之擔保，是難以貸與人持有
    他人之所有權狀即推論該所有權狀係所有權人所交付並同意借款。本件被上訴人
    既否認有將所有權狀交由范博淵向上訴人借款，僅憑上訴人持有范博淵所交付之
    被上訴人所有權狀，並不足以證明被上訴人業已同意范博淵以其所有權狀向上訴
    人借款。況被上訴人之所有權狀係擔保本件之借款，而本件借款係范博淵所為，
    上訴人並無法證明借據及保管條上之乙○○○簽名及印文為真正，復不能證明被
    上訴人有授權范博淵以其名義向上訴人借款，則借貸關係應存在於范博淵與上訴
    人之間，被上訴人之所有權狀自僅係擔保范博淵向上訴人借款二百萬元，不能以
    所有權狀係被上訴人所有，即認定係被上訴人委由范博淵向上訴人借款，上訴人
    謂果被上訴人未借得二百萬元，豈有將其所有權狀正本交付伊保管，用以擔保本
    件債務之理？自非的論。上訴人所提出之證據既無法證明本件借款人係被上訴人
    ，則其訴請被上訴人返還借款二百萬元，自屬無據，不應准許。
四、原審為上訴人敗訴之判決，駁回其請求及假執行之聲請，核無不合，上訴論旨指
    摘原判決不當，求予廢棄改判，為無理由，應予駁回。兩造其餘攻擊防禦方法，
    均不影響本判決之結果，爰不逐一論述，併予明。
五、據上論結，本件上訴為無理由，依民事訴訟法第四百四十九條第一項、第七十八
    條判決如主文。
中      華      民      國    八十九    年      七      月    二十五    日
~B1民事第四庭審判長法  官  黃斐君
~B2                法  官  張浴美
~B3                法  官  陳蘇宗
右為正本係照原本作成。
上訴人得上訴。
如對本判決上訴，須於收受判決送達後二十日內向本院提出上訴書狀，其未表明上訴
理由者，應於提出上訴後二十日內向本院提出上訴理由書（須按他造人數附具繕本）
，並繳納送達用雙掛號郵票拾份（每份參拾肆元）。
上訴時應提出委任律師或具有律師資格之人之委任狀；委任有律師資格者，另應附具
律師及格證書及釋明委任人與受任人有民事訴訟法第四百六十六條之一第一項但書或
第二項（詳附註）所定關係之釋明文書影本。
~B                書記官  廖次芬
中      華      民      國    八十九    年      七      月    二十六    日
附註：
民事訴訟法第四百六十六條之一（第一項、第二項）
對於第二審判決上訴，上訴人應委任律師為訴訟代理人。但上訴人或其法定代理人具
有律師資格者，不在此限。
上訴人之配偶、三親等內之血親、二親等內之姻親，或上訴人為法人、中央或地方機
關時，其所屬專任人員具有律師資格並經法院認為適當者，亦得為第三審訴訟代理人
。
                                                                        Ｈ


司法院資訊處製作；財團法人民間司法改革基金會備份。
